【裁判字號】    89,再易,13
【裁判日期】    900207
【裁判案由】    聲請再審
【裁判全文】
臺灣臺南地方法院民事判決  八十九年度再易字第一三號
    再審原告    甲○○
    再審被告    乙○○
右當事人間請求給付票款事件，再審原告對於本院民國八十九年三月十六日八十八年
度簡上字第三０五號確定判決提起再審之訴，本院判決如左：
    主      文
再審之訴駁回。
再審訴訟費用由再審原告負擔。
    事      實
甲、再審原告方面：
  一、聲明：請求判決：
    （一）鈞院八十八年度營簡字第四０五號第一審簡易判決及八十八年度簡上字第
          三０五號二審判決關於均廢棄。
    （二）右廢棄部分，再審原告應給付再審被告新台幣二十萬元，及自民國八十七
          年十一月二十八日起至清償日止，按年利六厘計算之利息。
    （三）再審被告其餘之訴駁回。
  二、陳述：再審原告因向再審被告借款新台幣（下同）十萬元，乃於民國八十七年
      一月二十八日簽發連本帶利面額為十萬五千元，到期日為八十七年五月二十八
      日，號碼為：ＣＨ四六二五三五號本票（下稱第一張本票）一紙予再審被告收
      執。因上開本票到期日屆至，再審原告仍無力清償，乃再度向再審被告借錢，
      以清償前筆借款。故再審原告乃聽從再審被告之指示，另簽發面額為二十萬元
      ，發票日為八十七年五月二十八日之本票（下稱第二張本票）一紙交再審被告
      收執。則再審原告借得二十萬元後，已清償前筆十萬五千元之債務，再審被告
      自應將再審原告所簽發之第一張本票返還再審原告，卻仍扣留不還。且上情由
      第二張本票之發票日與第一張本票之到期日相同，即可得知。是證人曾姜桃於
      本件審理中證稱：頭一次借二十萬元，未付利息，也沒有還，又要來借‧‧，
      所以總共借過二次錢等語。與再審被告所提出之證物即第一張本票為十萬五千
      元，第二張本票為二十萬元完全不同，足認證人曾姜桃之證詞不實，顯與再審
      被告為通謀虛偽之行為。綜上，再審原告以有發現新證據、證人有虛偽陳述及
      發現未經斟酌之證物或帳冊等事由，對原確定判決提起再審之訴。
  三、證據：提出八十八年度簡上字第三０五號判決影本一件及準備程序筆錄影本一
      件。
乙、再審被告方面：本件未經言詞辯論，並未通知再審被告到場，再審被告亦未提出
    任何書狀為聲明或陳述。
丙、本院依職權調本院新營簡易庭八十八年度營簡字第四０五號、本院八十八年度簡
    上字第三０五號民事卷宗。
    理      由
一、再審之訴之審理程序，首應審查再審之訴是否合法，亦即合法要件是否具備。其
    次審查該聲請有無再審之事由，須具備上述二要件後，始得進而為本案之審理程
    序。本院八十八年度簡上字第三０五號係屬第二審判決，且上訴利益未逾一百萬
    元，依法不得上訴，是上開判決經本院於八十九年三月十六日宣示即告確定，再
    審原告於同年三月二十八日收受該確定判決，隨即於同年四月六日對該確定判決
    提起再審之訴，其再審之聲請未逾三十日不變期間，亦未欠缺其他合法要件，自
    屬合法，合先敘明。
二、再審原告起訴主張：再審原告因向再審被告借款十萬元，乃於八十七年一月二十
    八日簽發第一張本票交予再審被告收執。因上開本票到期日屆至，再審原告仍無
    力清償，乃再度向再審被告借錢，以清償前筆借款。故再審原告乃聽從再審被告
    之指示，另簽發第二張本票一紙交再審被告收執。則再審原告借得二十萬元後，
    已清償前筆十萬五千元之債務，再審被告自應將再審原告所簽發之第一張本票返
    還再審原告，卻仍扣留不還。且上情由第二張本票之發票日與第一張本票之到期
    日相同，即可得知。是證人曾姜桃於本件審理中證稱：頭一次借二十萬元，未付
    利息，也沒有還，又要來借‧‧，所以總共借過二次錢等語。與再審被告所提出
    之證物即第一張本票為十萬五千元，第二張本票為二十萬元完全不同，足認證人
    曾姜桃之證詞不實，顯與再審被告為通謀虛偽之行為。綜上，再審原告認有發現
    新證據、證人有虛偽陳述及發現未經斟酌之證物或帳冊等事由，對原確定判決提
    起再審之訴等語，並提出八十八年度簡上字第三０五號判決影本、準備程序筆錄
    影本為證。再審被告則未提出任何書狀為聲明或陳述。
三、按民事訴訟法第四百九十六條第一項第十款所謂證人、鑑定人或通譯，為虛偽陳
    述或通譯者，必以該證詞或通譯內容為判決之基礎，而該證人等業依刑法被處偽
    證罪刑確定者為限，始得據為提起再審之訴（最高法院五十九年台上字第一八０
    六號判決參照）。又當事人以發見新證據為聲請再審之原因者，必以該證據若經
    斟酌可受較有利益之裁判者為限。且該未經斟酌之證物須於前訴訟程序事實審之
    言詞辯論終結前已存在之證物，因當事人不知有此，致未經斟酌，現始知之者而
    言（最高法院十八年上字第七一０號判例及二十九年上字第一００五號判例可資
    參照）。再審原告雖主張證人曾姜桃於本院八十八年度簡上字第三０五號案件審
    理中之證詞與兩造間之借貸金額不符，因認其證詞係屬虛偽陳述云云。惟查，證
    人曾姜桃雖證稱再審原告首次向再審被告借款金額為二十萬元，與再審原告主張
    之十萬五千元，並不相符，惟再審原告亦自認曾向再審被告借款二十萬元，是以
    證人曾姜桃之證詞或因時隔日久，部分記憶模糊，然並非全然不可採信。況再審
    被告於該案審理中，係依據票據之法律關係請求再審原告給付票款，並非主張消
    費借貸之法律關係，故證人曾姜桃之證詞亦非本件判決之基礎，仍應視兩造其餘
    攻擊、防禦或舉證而為事實之認定。及證人曾姜桃亦未因涉及偽證罪嫌經判處偽
    證罪嫌確定，自難以再審原告片面指摘即認曾姜桃之證詞確屬虛偽之陳述，而認
    有提起再審之事由。次查，再審原告另主張有發現未經斟酌證物或新證據云云，
    然其於再審書狀所提出之證據，係八十八年度簡上字第三０五號判決及八十九年
    二月十八日準備程序筆錄，其中原審於八十九年二月十八日行準備程序時，曾合
    法通知再審原告到庭，且該通知業於八十九年二月一日送達再審原告，有送達證
    書一紙附卷可稽，再審原告既無正當理由不到庭爭執，事後自不得認該準備程序
    之筆錄為新證據。況再審原告所提出之證物均為原審審理過程之記錄及判斷結果
    ，且該份準備程序筆錄於該事件行言詞辯論終結前即已送達再審原告，亦有送達
    證書為憑，自非屬言詞辯論終結前即已存在之證物，因當事人不知有此，致未經
    斟酌，現始知悉之證物，揆諸前開判例意旨之說明，與民事訴訟法第四百九十六
    條第十三款所稱之證物尚有未合。則再審原告主張發現未經斟酌之證物云云，亦
    無足採。
四、次按再審之訴，顯無再審理由者得不經言詞辯論，以判決駁回之，民事訴訟法第
    五百零二條第二項定有明文。本件再審原告雖主張如前所述之再審理由，然經本
    院調查並審閱相關卷宗後，並無再審原告主張之情事，是原審判決即本院八十八
    年度簡上字第三０五號確定終局判決並無再審原告主張之民事訴訟法第四百九十
    六條第一項第十款及第十三款等再審事由。從而，再審原告據以提起本件再審之
    訴，請求廢棄原確定判決，並為其有利之判決，顯無理由。揆之上開說明，自得
    不經言詞辯論，逕以判決駁回之。
五、據上論結，本件再審之訴為顯無理由，依民事訴訟法第五百零五條、第五百零二
    條第二項、第四百三十六條之一第三項、第七十八條，判決如主文。
中      華      民      國    九十      年      二      月      七      日
                                臺灣臺南地方法院民事第三庭
~B審判長法  官  吳森豐
~B      法  官  謝靜慧
~B      法  官  許蕙蘭
右為正本係照原本作成
本判決不得上訴
中      華      民      國    九十      年      二      月       七     日
~B法院書記官  賴政安


司法院資訊處製作；財團法人民間司法改革基金會備份。
